臺灣士林地方法院民事判決　　　　　　　　　　　　九十二年度重訴字第四七四號
　　原　　　告　李賴金棗
　　訴訟代理人　張立業律師
　　複 代理 人　趙佑全律師
　　　　　　　　甲○○
　　被　　　告　丙○○
右當事人間請求塗銷抵押權登記等事件，本院於民國三十二年九百三十月二十二日言
詞辯論終結，判決如左：
    主      文
確認臺北市士林地政事務所民國九十年士林字第一○一八九○號收件於九十年五月三
十一日登記被告就臺北市○○區○○段四小段五二七地號土地債權額五百六十六萬元
之抵押權所擔保對原告一千一百七十三萬六千六百五十八元之違約金債權不存在。
被告應將臺北市士林地政事務所就臺北市○○區○○段四小段五二七地號土地上於民
國九十年五月三十一日登記之士林字第一○一八九○號抵押權設定登記予以塗銷。
訴訟費用由被告負擔。
    事      實
甲、原告方面：
一、聲明：如主文所示。
二、陳述：
  (一)原告於民國八十六年七月二十二日，以其所有臺北市○○區○○段四小段五二七
    地號土地（下稱「系爭土地」），為原告及原告之子李道光向訴外人乙○○借款
    之擔保，設定債權額新臺幣（下同）五百六十六萬元之普通抵押權（下稱「系爭
    抵押權」），存續期間自八十六年七月二十二日起至八十七年一月二十一日止，
    被告主張乙○○於九十年三月三十一日起將系爭抵押權及本票移轉予被告（原告
    並不知情），並執有原告及李道光共同簽發之本票一紙（下稱「系爭本票」），
    被告將系爭本票據以向臺灣臺北地方法院聲請本票強制執行，業經該院以八十七
    年票字第二八四八四號裁定（下稱「系爭本票裁定」）准許，並於九十年六月十
    二日執行完畢；惟被告對原告仍主張有一千一百七十三萬六千六百五十八元之違
    約金債權（下稱「系爭違約金債權」），並聲請拍賣抵押物即系爭土地，經臺灣
    士林地方法院以九十二年度拍字第一一○一號裁定准許在案（下稱「系爭拍賣抵
    押物裁定」）。
  (二)惟因被告對於原告所主張之系爭違約金債權，其實體本案早經臺灣臺北地方法院
    以九十年度重訴字第一六○二判決（下稱「前案判決」）其敗訴確定在案，被告
    於該前案所主張之訴訟標的即為「消費借貸的違約金，證據為本票及抵押權設定
    契約書」，有該前案於九十一年六月六日審理筆錄為憑（被告雖以該案仍在再審
    程序中為抗辯，但在再審判決廢棄原確定判決前，確定判決仍有效力，且該再審
    亦已經判決駁回）。可見被告對於原告所主張之系爭違約金債權已確定不存在，
    其實體並經前案判決其敗訴確定在案，並為既判力範圍所及，被告仍就既判力所
    及之系爭違約金債權聲請拍賣抵押物，並獲臺灣士林地方法院以系爭拍賣抵押物
    裁定准許，致原告受有法律地位不安之危險，故原告自有受確認判決之法律上利
    益，為此，訴請確認臺北市士林地政事務所民國九十年士林字第一○一八九○號
    收件於九十年五月三十一日登記被告就臺北市○○區○○段四小段五二七地號土
    地債權額五百六十六萬元之抵押權所擔保對原告一千一百七十三萬六千六百五十
    八元之違約金債權不存在。
  (三)如鈞院認為原告所主張系爭違約金債權不存在，不在前案判決之既判力效力範圍
    內，則原告之主張如下：
    1.依前案判決理由二中認定被告與原告間並無消費借貸關係存在，則被告並非系
      爭本票之票據權利人，其取得系爭本票，係「惡意」及「無對價」取得票據，
      依法不得享有票據上之權利。而被告曾執系爭本票向臺灣臺北地方法院聲請系
      爭本票裁定並據以執行獲償四百七十一萬六千元，顯係不當得利，應返還予原
      告，原告以此部分主張抵銷。
    2.被告主張之系爭違約金約定「每百元每日○．二元計付」，亦顯屬過高，且係
      以「違約金」名義掩蓋其「放高利貸」（利率高達每月六分）之實，有刑事「
      重利罪之嫌，懇請鈞院依法予以核減至相當數額。
  (三)又被告對於原告之系爭違約金債權既不存在，而被告就原告所有系爭土地上之抵
    押權，係屬於普通抵押權，然被告對於原告既無任何可為擔保之債權存在，自應
    予以塗銷，為此，訴請判決塗銷系爭抵押權登記。
三、證據：提出系爭土地登記謄本、前案判決及其確定證明書影本、系爭拍賣抵押物
    裁定影本、筆錄影本、駁回再審之判決影本、駁回不服該判決上訴之裁定影本各
    一份，並聲請向臺灣臺北地方法院調閱前案判決全卷，以及向臺北市士林地政事
    務所調閱系爭抵押權設定登記全卷。
乙、被告方面：
    被告未於言詞辯論期日到場，據其提出之答辯狀所為之聲明及陳述如左：
一、聲明：駁回原告之訴。
二、陳述：
  (一)原告確曾向被告借款，始經依法為系爭抵押權設定登記，原告雖已清償該借款本
    金部分，惟卻拒絕給付系爭違約金，被告始向臺灣臺北地方法院對原告提起給付
    違約金之訴（即前案）。
  (二)該前案被告雖經一審敗訴，因疏忽逾期未繳上訴費用而遭駁回，並告確定，惟被
    告已依法提起再審之訴中，最後仍未確定。
  (三)原告辯稱約定違約金過高，此係違約金酌減問題，且該消費借貸並未約定利息。
丙、本院依職權調閱系爭本票裁定事件、系爭拍賣抵押物裁定事件全卷。
    理      由
壹、程序方面：
    按「確定判決之既判力，僅以主文為限而不及於理由，本院十八年上字第一八八
    五號判例亦認為說明主文之理由，並無裁判效力。確定判決之主文，如係就給付
    請求權之訴訟標的之法律關係為裁判，即不及於為其前提之基本權利。雖此非屬
    訴訟標的之基本權利，其存在與否，因與為訴訟標的之法律關係有影響，而於判
    決理由中予以判斷，亦不能認為此項判斷有既判力（本院二十三年上字第二九四
    ○號判例參照）。是以原告於其提起給付之訴受敗訴判決確定，雖在理由內已否
    定其基本權利，而當事人再行提起確認其基本權利存在之訴時，並不違反一事不
    再理之原則。至其提起確認之訴，是否有即受確認判決之法律上利益，則屬另一
    問題」（最高法院七十二年度第四次民事庭會議決議參照）。經查，本件被告前
    於九十年六月十九日雖已向臺灣臺北地方法院對被告起訴請求給付系爭違約金一
    千一百七十三萬六千六百五十八元，並經該院於九十一年七月二十六日以九十年
    度重訴字第一六０二號判決被告敗訴，被告雖委請律師為訴訟代理人提起上訴，
    惟因上訴時未依法繳納裁判費，而遭原法院裁定駁回其上訴，被告不服提起抗告
    ，亦經臺灣高等法院於九十一年十月十一日駁回其抗告，而告確定。惟因該前案
    判決之主文，僅係就給付系爭違約金請求權之訴訟標的之法律關係為裁判，即不
    及於為其前提之基本權利即系爭違約金債權本身，雖非屬訴訟標的之系爭違約金
    債權存在與否，因與為訴訟標的之法律關係有影響，而於判決理由中予以判斷，
    惟揆諸前揭說明，亦不能認為此項判斷有既判力。是原告主張前案判決理由中之
    判斷，亦為該判決之既判力效力所及等語，容有誤會，洵不足採。
貳、實體方面
一、確認法律關係之訴，非原告有即受確認判決之法律上利益者，不得提起之，民事
    訴訟法第二百四十七條第一項前段定有明文；又民事訴訟法第二百四十七條所謂
    即受確認判決之法律上利益，係指因法律關係之存否不明確，致原告在私法上之
    地位有受侵害之危險，而此項危險得以對於被告之確認判決除去之者而言，故確
    認法律關係成立或不成立之訴，苟具備前開要件，即得謂有即受確認判決之法律
    上利益，縱其所求確認者為他人間之法律關係，亦非不得提起（最高法院四十二
    年台上字第一０三一號判例參照）。原告主張被告對其並無系爭抵押權所擔保之
    系爭違約金債權存在，惟被告卻以原告迄未清償系爭抵押權所擔保之系爭違約金
    債務為由，聲請拍賣抵押物即系爭土地，經本院以系爭拍賣抵押物裁定准許在案
    ，顯然原告與被告間系爭違約金債權法律關係之存否不明確，並致原告私法上之
    地位有受侵害之危險，而原告訴請確認系爭抵押權所擔保之系爭違約金債權不存
    在，如經法院為系爭違約金債權不存在之確認判決，依抵押權之從屬性原則，則
    擔保系爭違約金債權之系爭抵押權，亦無所附麗而不存在，原告私法上地位受侵
    害之危險即得加以除去，是原告提起確認系爭抵押權所擔保之系爭違約金債權不
    存在之訴，揆諸首揭判例意旨，有即受確認判決之法律上利益，於法洵屬有據，
    應予准許。
二、本件原告起訴主張：其於八十六年七月二十二日，以其所有系爭土地，為原告及
    原告之子李道光向乙○○借款之擔保，設定系爭抵押權，被告主張乙○○於九十
    年三月三十一日起將系爭抵押權及系爭本票移轉予被告，被告將系爭本票據以向
    臺灣臺北地方法院聲請本票強制執行，業經該院以系爭本票裁定准許，並於九十
    年六月十二日執行完畢，惟被告仍主張對原告有一千一百七十三萬六千六百五十
    八元之系爭違約金債權，並聲請拍賣抵押物即系爭土地，經本院以系爭拍賣抵押
    物裁定准許在案，惟因被告所主張對原告之系爭違約金債權，其實體本案曾經前
    案判決其敗訴確定在案，可見被告所主張對原告之系爭違約金債權已確定不存在
    ，被告仍就系爭違約金債權聲請拍賣抵押物，並獲本院以系爭拍賣抵押物裁定准
    許，致原告受有法律地位不安之危險，故原告自有受確認判決之法律上利益，為
    此，訴請確認系爭抵押權所擔保之系爭違約金債權不存在；又被告對原告之系爭
    違約金債權既不存在，而被告就原告所有系爭土地上之系爭抵押權，已無任何可
    為擔保之債權存在，為此，依民法第七百六十七條中段之規定，訴請判決塗銷系
    爭抵押權登記等語。被告則以：原告確曾向被告借款，始經依法為系爭抵押權設
    定登記，原告雖已清償該借款本金部分，惟卻拒絕給付系爭違約金，被告始向臺
    灣臺北地方法院對原告提起給付違約金之訴（即前案），該前案被告雖經一審敗
    訴，因疏忽逾期未繳上訴費用而遭駁回，並告確定，惟被告已依法提起再審之訴
    中，最後仍未確定等語，資為抗辯。
三、原告主張其於八十六年七月二十二日，以其所有系爭土地，為原告及原告之子李
    道光向乙○○借款之擔保，設定系爭抵押權，被告主張乙○○於九十年三月三十
    一日起將系爭抵押權及系爭本票移轉予被告，被告將系爭本票據以向臺灣臺北地
    方法院聲請本票強制執行，業經該院以系爭本票裁定准許，並於九十年六月十二
    日執行完畢，惟被告仍主張對原告有一千一百七十三萬六千六百五十八元之系爭
    違約金債權，並聲請拍賣抵押物即系爭土地，經本院以系爭拍賣抵押物裁定准許
    在案，惟被告曾訴請原告給付系爭違約金一千一百七十三萬六千六百五十八元，
    並經前案判決其敗訴確定在案等事實，業據其提出與所述相符之系爭土地登記謄
    本、前案判決及其確定證明書影本、系爭拍賣抵押物裁定影本、筆錄影本各一份
    為證，並經本院向臺灣臺北地方法院調取前案判決全卷，以及向臺北市士林地政
    事務所調取系爭抵押權設定登記全卷核閱屬實，堪認為真正。
四、按確定判決之既判力，固以訴訟標的經表現於主文判斷之事項為限，判決理由並
    無既判力。但法院於判決理由中，就訴訟標的以外當事人主張之重要爭點，本於
    當事人辯論之結果，已為判斷時，除有顯然違背法令之情形，或當事人已提出新
    訴訟資料，足以推翻原判斷之情形外，應解為在同一當事人就該重要爭點所提起
    之訴訟中，法院及當事人就該已經法院判斷之重要爭點，皆不得任作相反之判斷
    或主張，始符民事訴訟上之誠信原則（最高法院九十二年度臺上字第二四六０號
    判決參照）。本件原告主張系爭抵押權所擔保之系爭違約金債權不存在之事實，
    為被告所否認，並以前揭情詞置辯。經查，被告向臺灣臺北地方法院訴請原告給
    付系爭違約金一千一百七十三萬六千六百五十八元一案，業經該院以被告無法舉
    證證明兩造間有消費借貸契約，則因消費借貸所衍生之違約金問題，無論原告於
    系爭本票上簽名時是否業已載明，被告關於系爭違約金之主張，要屬無據為由，
    而以前案判決駁回被告之請求，嗣並已確定在案。被告雖又提起再審之訴，惟於
    前案判決經再審判決廢棄前，均無解於前案判決業已確定之事實（況被告所提之
    再審之訴，亦經臺灣臺北地方法院以九十一年度重再字第二號判決駁回，並應同
    院以被告未依限繳納裁判費為由，裁定駁回其上訴）。雖該前案判決之理由，並
    無既判力，惟原法院於前案判決理由中，就當事人主張系爭違約金債權是否存在
    之重要爭點，已本於當事人辯論之結果而為判斷，且查無顯然違背法令之情形，
    被告亦未已提出新訴訟資料，足以推翻原判斷，揆諸前揭說明，本於民事訴訟上
    之誠信原則，於本件訴訟中，本院及當事人就該已經前案判決判斷系爭違約金債
    權不存在之重要爭點，皆不得任作相反之判斷或主張。從而，原告訴請確認系爭
    抵押權所擔保之系爭違約金債權不存在，為有理由，應予准許。
五、次按所有人對於妨害其所有權者，得請求除去之，民法第七百六十七條中段定有
    明文。本件系爭抵押權所擔保之系爭違約金債權，既經確認不存在，而被告就原
    告所有系爭土地上之系爭抵押權，即已無任何可為擔保之債權存在。從而，原告
    依民法第七百六十七條中段之規定，訴請判決塗銷系爭抵押權登記，亦有理由，
    應予准許。
六、本件判決基礎已臻明確，兩造其餘之攻擊防禦方法及訴訟資料經本院斟酌後，核
    與判決不生影響，無一一論述之必要，併予敘明。
據上論結，原告之訴為有理由，依民事訴訟法第三百八十五條第一項前段、第七十八
條，判決如主文。
中　　　華　　　民　　　國　　九十三　　年　　　四　　　月　　　五　　　日
                                        臺灣士林地方法院民事第二庭
                                            法      官  張國勳
右為正本係照原本作成。
如對本判決上訴須於判決送達後廿日內向本院提出上訴狀。
中　　　華　　　民　　　國　　九十三　　年　　　四　　　月　　  六　　  日
                                            法院書記官  秦慧綺
